【裁判字號】    98,上易,1678
【裁判日期】    981208
【裁判案由】    詐欺
【裁判全文】
臺灣高等法院臺中分院刑事判決        98年度上易字第1678號
上  訴  人
即  被  告  丙○○
上列上訴人因詐欺案件，不服臺灣臺中地方法院98年度易字第25
44號中華民國98年9月18日第一審判決（起訴案號：臺灣臺中地
方法院檢察署98年度偵字第7423號），提起上訴，本院判決如下
：
    主  文
原判決關於詐欺得利及定應執行刑部分均撤銷。
丙○○被訴以附表編號7所示支票詐欺部分，無罪。
其他部分上訴駁回。
    事  實
一、丙○○於民國（下同）96年初，因所經營之傑達石材有限公
    司（下稱傑達公司）營運不善，見報紙上有販賣支票之廣告
    ，即撥打報紙上所留之電話，向姓名年籍不詳之成年人購入
    無兌現可能之如附表所示之支票（俗稱芭樂票）後，竟意圖
    為自己不法之所有，隱瞞上開支票無法兌現之事實，於96年
    1月間，在台中市○○路與健行路口附近之嘉義魚頭火鍋店
    ，向乙○○佯稱因生意要週轉，而如附表編號1至6所示之6
    張支票，係其因生意往來所收受工程款之客票，持以向乙○○票貼現金以發放工資等語，致乙○○陷於錯誤，於1次收
    受上開6張支票後，貸予新臺幣（下同）1,664,000元，並預
    扣104,300元之利息（利息之計算為每10萬元每月利息2,400
    元，借款期限如每張支票之發票日所載），而實際借給丙○○1,559,700元。嗣因該等支票經乙○○屆期陸續提示，均
    因存款不足與拒絕往來而遭退票，始查悉上情。
二、案經乙○○訴請臺灣臺中地方法院檢察署檢察官偵查起訴。
    理  由
壹、證據能力之說明：
一、上訴人即被告（下稱被告）丙○○之選任辯護人，於未解除
    委任之前主張，卷附97年1月1日由被告所簽訂之協議書，係
    被告遭告訴人以恐嚇威脅等方式強迫簽訂，並無證據能力。
    惟查，被告並未否認上開協議書上之簽名係其所為，自應推
    定為真正（民事訴訟法第358條第1項參照），而從上開協議
    書之形式觀之，亦難認有何違法取得之情事。被告固稱係遭
    恐嚇威脅所為，惟為告訴人所否認，被告亦自承，當時並未
    報案或得以提出證據證明，則其空言否認此部分證據之證據
    能力，難謂可採。
二、按現行刑事訴訟法為保障被告之反對詰問權，排除具有虛偽
    危險性之傳聞證據，以求實體真實之發見，於該法第一百五
    十九條第一項明定被告以外之人於審判外之言詞或書面陳述
    ，除法律有規定者外，不得作為證據。而刑事訴訟法第一百
    五十九條之一至一百五十九條之四有傳聞法則之例外規定，
    且被告以外之人於審判外之陳述，雖不符前四條之規定，而
    經當事人於審判程序同意作為證據，法院審酌該言詞陳述或
    書面陳述作成時之情況，認為適當者，亦得為證據；當事人
    、代理人或辯護人於法院調查證據時，知有第一百五十九條
    第一項不得為證據之情形，而未於言詞辯論終結前聲明異議
    者，視為有前項之同意，刑事訴訟法第一百五十九條之五定
    有明文。本案檢察官、被告及其原選任之辯護人並未就本院
    以下所引用被告以外之人於審判外之陳述有所爭執，且迄言
    詞辯論終結前，均未主張有刑事訴訟法第一百五十九條第一
    項不得為證據之情形，是應認已同意作為證據，且經本院審
    酌後，認以之作為本案之證據亦無不適當之情形，應認均有
    證據能力。
貳、有罪部分（即上訴駁回部分）
一、訊據被告丙○○對於上開時、地確有交付如附表編號1至6所
    示6張支票給告訴人乙○○，以貸得如事實欄所載款項之事
    實固坦承不諱，惟矢口否認有何詐欺取財犯行，辯稱：前開
    6張支票係自與伊交易、跟伊有工程關係之丁○○處所取得
    之客票，並非是無法兌現之芭樂票，丁○○交付上開支票給
    伊，支票背面之所以沒有丁○○之背書，這是伊以前之交易
    習慣，本案款項是伊向告訴人乙○○調現，之前亦有調現過
    很多次，也都有兌現，告訴人乙○○是伊等大理石業之金主
    ，伊只是票貼借款，以100,000元每月2,400元之利息跟告訴
    人貼現，丁○○交付客票給伊之交易資料，因為時間久了，
    伊沒有辦法提供，且伊工廠之電腦都已經頂讓給告訴人，所
    以伊也沒有辦法提供，至於丁○○因為已經跑路了，所以也
    找不到他了；本案純屬民事糾葛，伊亦有意要還錢，希望可
    以協調慢慢還款，前開支票退票後，伊有將傑達公司抵押給
    告訴人，至於簽協議書是因有2位黑道人士在場，該協議書
    是伊依照稿子所書立的，該2位黑道人士伊不清楚是何人，
    伊亦沒有辦法證明該脅迫事實，但伊並無詐欺意圖云云。惟
    查，上開犯罪事實，業據證人即告訴人乙○○於原審具結證
    明屬實，且被告所交付用以票貼之支票，均屬毫無兌現可能
    之支票，亦有被告於97年1月1日所簽訂自承購買空頭支票之
    協議書影本、上開支票正反面影本、退票理由單影本、臺灣
    票據交換所臺中市分所98年3月24日函、臺灣票據交換所98
    年3月26日函在卷可佐。次查，前揭支票茍真係被告丙○○
    自丁○○處所取得之客票，則何以沒有丁○○之背書，卻獨
    獨有被告丙○○之背書？此與商業交易使用支票之習慣有違
    ，被告自承自94年開始作生意，亦有票據經驗，對此當無可
    能毫無所悉，況被告丙○○復無法查報丁○○之年籍、地址
    以供本院傳喚查證（被告原選任辯護人所提供丁○○之地址
    即臺中市○區○○街10巷2號，經本院以上開地址查詢全戶
    戶籍資料結果，並無資料存在，且經本院傳喚未著），是其
    上開所辯，要無足採。另被告丙○○果真係遭2位黑道人士
    脅迫，始不得已於97年1月1日簽訂自承購買空頭支票之協議
    書，惟其亦自承知悉使用空頭支票會觸犯法律（見原審98年
    9月4日審判筆錄），則其又為何不立即報警處理，且之後又
    依該協議書償還部分債務，此在在與常情有違，自無從憑採
    。從而，告訴人借款收取利息，雖需負擔他人無力還款之風
    險，然其若知被告係持無法兌現之支票借款，則尚無同意借
    款之可能，是被告持上開支票借款之行為，自屬詐術之行使
    ，且因而使告訴人陷於錯誤而借貸款項無訛。被告丙○○空
    言否認，所辯應屬畏罪飾卸之詞，要無足採。本案事證已臻
    明確，被告丙○○上開犯行，洵堪認定。
二、核被告丙○○所為，係犯刑法第339條第1項之詐欺取財罪。
    原審認被告此部分罪證明確，依刑法第339條第1項、第41條
    第1項前段，中華民國九十六年罪犯減刑條例第2條第1項第3
    款、第7條、第9條，刑法施行法第1條之1第1項、第2項前段
    ，並審酌被告丙○○犯罪之動機、目的、手段、品行尚佳，
    並無不良前科，所生危害及犯罪後猶飾詞否認犯行，毫無悔
    意，迄今仍未與告訴人乙○○達成民事和解，取得其諒解，
    犯後態度不佳等一切情狀，量處有期徒刑8月，減為有期徒
    刑4月，並諭知易科罰金之折算標準，核其認事用法並無違
    誤，量刑亦稱妥適。被告此部分上訴意旨，仍執前詞，指摘
    原判決此部分不當，自無理由，應予駁回。
參、無罪部分（即撤銷改判部分）
一、公訴意旨另以：被告於96年4月28日至同年5月初間之某日，
    在臺中縣太平市○○路○段28巷22弄16號乙○○住處，以如
    附表編號7所示之支票1張，佯稱係所收工程款之客票，致乙○○陷於錯誤，而貸予經扣除利息後之款項予被告，嗣該張
    支票經乙○○屆期提示，因存款不足與拒絕往來而遭退票，
    因而查悉上情。因認被告此部分亦犯有刑法第339條第1項之
    詐欺取財罪。
二、按犯罪事實應依證據認定之，無證據不得認定犯罪事實；又
    不能證明被告犯罪者，應諭知無罪之判決，刑事訴訟法第15
    4條第2項、第301條第1項前段分別定有明文。次按事實之認
    定，應憑證據，如未能發現相當證據，或證據不足以證明，
    自不能以推測或擬制之方法以為裁判基礎；又認定不利於被
    告之事實，須依積極證據，苟積極證據不足為不利於被告事
    實之認定時，即應為有利於被告之認定，更不必有何有利之
    證據（最高法院30年上字第816號、40年臺上字第86號判例
    參照）。另刑事訴訟法第161條已於91年2月8日修正公布，
    修正後同條第1項規定：檢察官就被告之犯罪事實，應負舉
    證責任，並指出證明之方法。因此，檢察官對於起訴之犯罪
    事實，應負提出證據及說服之實質舉證責任。倘其所提出之
    證據，不足為被告有罪之積極證明，或其闡明之證明方法，
    無從說服法官以形成被告有罪之心證，基於無罪推定之原則
    ，自應為被告無罪判決之諭知（最高法院92年度臺上字第
    128 號判例參照）。
三、訊據被告丙○○堅決否認此部分犯行，辯稱：伊所持向告訴
    人借款之支票，均係丁○○交予伊的，伊並無不法所有之意
    圖等語。經查，證人即告訴人乙○○於原審即具結證稱：如
    附表編號7所載到期日為96年5月31日、面額52萬元之支票是
    被告第2次拿給伊的，交付地點是在伊家，是因為之前被告
    所交付之2張支票跳票，他交付此張支票是要彌補他之前所
    交付之2張支票跳票等語，顯見被告並非持如附表編號7所示
    之支票向告訴人借款，而係換回或擔保伊之前所交付之2張
    退票，則被告此部分自無另外向被告詐欺「取財」可言，且
    該2張退票是否亦是無法兌現之支票、被告是否知悉此情，
    因未據扣案，告訴人亦無法肯定該2張退票亦是芭樂票，而
    被告亦否認此部分犯行，自不得遽以推認被告係有不法所有
    之意圖（檢察官亦未起訴被告持該2張退票向告訴人借款，
    亦涉有詐欺取財犯行），核與刑法第339條第1項詐欺取財罪
    之構成要件不符。
四、次按「刑法第339條第2項之詐欺得利罪，除須施用詐術外，
    並以得財產上不法之利益，為其成立要件。債務人以詐術獲
    允延期清償債務，是否有財產上不法之利益可得，應就具體
    事實詳加審認，債務人如確因延期履行債務而可得財產上不
    法之利益，自應構成上開條項之罪；否則，僅屬民事上清償
    債務之問題，應不為罪。」司法院（72）廳刑一字第815號
    法律座談會研究意見可資參照。經查，告訴人固於偵查中指
    稱：「（退票後）沒有再扣利息，因為之前的支票借款已經
    扣利息了」等語，惟此應係針對票面金額有無再扣除利息所
    為之證述，尚非明確表示於收受如附表7所示之支票後，即
    便該支票未兌現，亦不得再向被告要求利息，且其於本院亦
    明白陳稱：被告迄今約欠伊3百萬元，包含利息在內等語，
    顯見尚未兌現之支票，告訴人並未放棄利息之請求。而被告
    於本院亦供承：只要伊給的支票屆期沒有兌現，利息都會繼
    續計算等語（本院卷第22頁背面），亦即被告亦知悉，在欠
    款尚未清償之前，利息均按原先之約定計算，即其並無因交
    付如附表7所示之支票予告訴人後，另外可獲得何財產上不
    法之利益，核與詐欺得利罪之構成要件不符，此外復查無其
    他證據足認被告此部分另涉有何犯行，應認其此部分之罪嫌
    不足。
五、原審認被告此部分亦犯行成立，並論被告詐欺得利罪，量處
    有期徒刑4月，固非無見，惟查：被告持附表編號7所示之支
    票，係換回或擔保之前其因借款所交付而經告訴人提示不獲
    兌現之2張支票，並未另外獲有何財產上不法之利益，已如
    前述，核與詐欺得利罪之構成要件不符，原審疏未詳查，遽
    為被告此部分有罪之判決，尚有違誤。被告此部分上訴意旨
    ，以否認此部分犯行，指摘原判決此部分為不當，自有理由
    ，應由本院將原判決關於此部分撤銷改判，而所定應執行刑
    部分因失所附麗，亦應併予撤銷，並另為被告此部分無罪之
    諭知。
據上論結，應依刑事訴訟法第368條、第369條第1項前段、第364
條、第301條第1項，判決如主文。
本案經檢察官甲○○到庭執行職務。
中    華    民    國    98    年    12    月    8     日
            刑事第十庭  審判長法  官  林  照  明
                              法  官  林  欽  章
                              法  官  郭  瑞  祥
上列正本證明與原本無異。
不得再上訴。
                              書記官  李  妍  嬅
中    華    民    國    98    年    12    月    8     日
 附表
┌──┬─────┬─────┬─────┬─────┬───────┐
│編號│發票人    │付款行庫  │支票號碼  │發票日期  │金額（新台幣）│
├──┼─────┼─────┼─────┼─────┼───────┤
│1.  │赫麗佳姿生│臺中商業銀│CKA0000000│96.03.30. │276,000元     │
│    │化科技股份│行（軍功分│          │          │              │
│    │有限公司  │行）      │          │          │              │
├──┼─────┼─────┼─────┼─────┼───────┤
│2.  │群標實業有│華南商業銀│UC0000000 │96.04.01. │145,000元     │
│    │限公司    │行（五權分│          │          │              │
│    │          │行）      │          │          │              │
├──┼─────┼─────┼─────┼─────┼───────┤
│3.  │極網科技有│淡水第一信│AE0000000 │96.04.10. │345,000元     │
│    │限公司    │用合作社  │          │          │              │
├──┼─────┼─────┼─────┼─────┼───────┤
│4.  │赫麗佳姿生│臺中商業銀│CKA0000000│96.04.15. │310,000元     │
│    │化科技股份│行（軍功分│          │          │              │
│    │有限公司  │行）      │          │          │              │
├──┼─────┼─────┼─────┼─────┼───────┤
│5.  │吉欣企業社│彰化商業銀│CM0000000 │96.04.30. │365,000元     │
│    │          │行（大同分│          │          │              │
│    │          │行）      │          │          │              │
├──┼─────┼─────┼─────┼─────┼───────┤
│6.  │陳銘發    │合作金庫銀│CL0000000 │96.05.21. │223,000元     │
│    │          │行（社口分│          │          │              │
│    │          │行）      │          │          │              │
├──┼─────┼─────┼─────┼─────┼───────┤
│7.  │紫燕軒有限│第一銀行（│XA0000000 │96.05.31. │520,000元     │
│    │公司      │建國分行）│          │          │              │
└──┴─────┴─────┴─────┴─────┴───────┘
中華民國刑法第339條
（普通詐欺罪）
意圖為自己或第三人不法之所有，以詐術使人將本人或第三人之
物交付者，處 5 年以下有期徒刑、拘役或科或併科 1 千元以下
罰金。
以前項方法得財產上不法之利益或使第三人得之者，亦同。
前二項之未遂犯罰之。


司法院資訊處製作；財團法人民間司法改革基金會備份。
